【裁判字號】    96,訴,905
【裁判日期】    970422
【裁判案由】    違反毒品危害防制條例
【裁判全文】
臺灣雲林地方法院刑事判決               96年度訴字第905號
公  訴  人  臺灣雲林地方法院檢察署檢察官
被      告  甲○○
上列被告因違反毒品危害防制條例案件，經檢察官提起公訴（96
年度偵字第4265號），本院判決如下：
    主  文
本件免訴。
    理  由
一、公訴意旨略以：被告甲○○明知海洛因業經政府公告列為毒
    品危害防制條例第2 條第2 項第1 款所稱之第一級毒品，不
    得非法持有、轉讓，竟基於轉讓第一級毒品海洛因之犯意，
    於民國95年9 月11日上午11時許，在南投縣名間鄉○街村○
    ○路482 號住處，收受黃世元新臺幣（下同）500 元後，即
    騎乘機車外出向年籍不詳綽號「阿達」之成年男子購買海洛
    因1 小包。嗣於同日12時許，返回住處而未及將購得之海洛
    因交付黃世元，乃遭警查獲，致其轉讓毒品行為未能得逞，
    因認被告係犯毒品危害防制條例第8 條第5 項、第1 項之轉
    讓第一級毒品未遂罪嫌等語。
二、按犯罪事實應依證據認定之，無證據不得認定犯罪事實；不
    能證明被告犯罪者，應諭知無罪之判決，刑事訴訟法第154
    條第2 項、第301 條第1 項分別定有明文。次按認定不利於
    被告之證據須依積極證據，苟積極證據不足為不利於被告事
    實之認定，即應為有利被告之認定，更不必有何有利之證據
    ；又犯罪事實之認定，應憑證據，如無相當之證據，或證據
    不足以證明，自不得以推測或擬制之方法，以為裁判之基礎
    。再者，依刑事訴訟法第161 條第1 項規定，檢察官對於起
    訴之犯罪事實，仍應負提出證據及說服之實質舉證責任，尚
    其所提出之證據，不足為被告有罪之積極證明，或其指出證
    明之方法，無從說服法院以形成被告有罪之心證，基於無罪
    推定之原則，自應為被告無罪判決之諭知（最高法院30年上
    字第816 號、40年台上字第86 號 、92年台上字第128 號判
    例可資參照）。
三、公訴意旨認被告甲○○涉犯毒品危害防制條例第8 條第5 項
    、第1 項之轉讓第一級毒品未遂罪嫌，係以被告之供述、證
    人黃世元、吳修源、陳建璋、鄭世忠於警詢及偵查中之證述
    及扣案之第一級毒品海洛因1 包為主要論據。惟訊據被告堅
    詞否認有何轉讓第一級毒品犯行，於偵查中辯稱：我只是幫
    黃世元購買毒品而已，沒有轉讓毒品之意思等語。
四、證據能力之認定：
  (一)按被告以外之人於審判外之陳述雖不符刑事訴訟法第159 條
    之1 至之4 等4 條之規定，而經當事人於審判程序同意作為
    證據，法院審酌該言詞陳述或書面陳述作成時之情況，認為
    適當者，亦得為證據，刑事訴訟法第159 條之5 第1 項定有
    明文。
  (二)經查，被告及檢察官就本院所引用卷內被告以外之人於審判
    外之陳述，業經被告於本院審理時表示對該等證據之證據能
    力不爭執，同意使用作為認定事實之依據；本院復審酌上開
    文書、陳述作成時，較無人情施壓或干擾之情形，以之作為
    本件之證據亦屬適當，是上開文書、陳述均具有證據能力。
五、本院之判斷：
  (一)被告於95年9 月11日上午11時許，在南投縣名間鄉○街村○
    ○路482 號住處，收受黃世元交付之500 元後，旋騎乘機車
    前往南投市電信局旁，向真實姓名年籍不詳、綽號「阿達」
    之成年男子購得海洛因1 小包，嗣於同日12時許，返回住處
    時遭警查獲，而未及將購得之海洛因交付予黃世元等情，業
    據被告於警詢、偵查中及本院供稱：黃世元至我住處找我，
    拿了500 元叫我幫他購買毒品，我拿了500 元騎機車外出向
    「阿達」購買毒品，我沒有賺取價差，為警查獲之海洛因即
    是我買來後要交給黃世元的毒品等語（見警卷第6 頁、臺灣
    南投地方法院檢察署95年度偵字第3995號卷第18頁及本院卷
    第87頁反面），參酌證人黃世元、吳修源、陳建璋及鄭世忠
    於偵查中均一致證稱：當時黃世元、吳修源、陳建璋及鄭世
    忠在一起，因黃世元毒癮發作，吳修源表示試試看能否向被
    告「調」得毒品，即由陳建璋開車至被告住處，由黃世元、
    吳修源進入屋內，黃世元交付被告500 元，請被告幫忙購買
    海洛因，後來鄭世宗、吳修源外出吃冰，過約1 小時，被告
    才騎機車回來等語（見95年度偵字第3995號卷第8 、13、31
    頁及96年度偵續字第14號第32、36頁），而在被告身上查扣
    之白色粉末1 包，經送法務部調查局鑑定結果，確含第一級
    第六項毒品海洛因成分，淨重0.03公克（空包裝重0.24公克
    ）乙節，亦有該局95年10月2 日調科壹字第09523022910 號
    鑑定書1 份在卷可稽（見95年度偵字第3995號卷第23頁）。
    由上開黃世元交付被告500 元後，被告旋即騎車外出，並攜
    帶海洛因1 包返回住處，而警方在被告身上亦僅扣得海洛因
    1 包而無現金之過程觀之，被告確實收受黃世元交付之500
    元後，替黃世元向「阿達」之人，以500 元代價購買海洛因
    1 包，顯見被告並無賺取價差之意思，僅為黃世元暫時持有
    該包海洛因，是其於警詢、偵查中辯稱係受黃世元之託代買
    毒品乙節，堪信為真。
  (二)按轉讓毒品與受託代買毒品之區別，在於前者有「移轉毒品
    所有權」之意思，後者則該毒品之所有權自始即歸屬於委託
    人，受託代買之人僅係替委託人持有，其將毒品交付與委託
    人，乃係受託代買之當然結果，其間並無「移轉毒品所有權
    」之意思（最高法院85年度台上字第4470號、86年度台上字
    第157 號、88年度台上字第704 號、94年度台上字第1206號
    、95年度台上字第5184號判決意旨參照）。而本件被告僅係
    受黃世元之託代為購買毒品施用，業經本院認定如前，則被
    告向「阿達」購得毒品後，該毒品所有權自始歸屬於黃世元
    ，被告持有毒品乃受託代買之當然結果，彼此間並無移轉所
    有權之意思，依上開最高法院判決意旨，自不構成轉讓第一
    級毒品罪。
  (三)被告知悉黃世元毒癮發作難耐，代黃世元向他人購買毒品，
    尚有成立幫助施用第一級毒品或幫助持有第一級毒品罪之虞
    ，惟被告尚未將所購得之海洛因交付黃世元，即為警查獲，
    業敘如前，黃世元尚未持有、施用該等毒品，而持有及施用
    第一級毒品罪並不處罰未遂犯，此觀毒品危害防制條例第10
    條、第11條之規定自明，故依從屬理論，被告之所為，亦不
    構成幫助持有、施用第一級毒品罪。
  (四)綜上所述，本件既無積極證據足認被告有何轉讓第一級毒品
    之犯行，此部份犯罪不能證明，本應諭知無罪判決，惟此部
    份若成立犯罪，與其持有第一級毒品罪部分，有高低度行為
    之吸收關係，為實質上一罪，自不另為無罪之諭知。至被告
    持有第一級毒品部分，既經檢察官於起訴書詳敘其犯罪事實
    ，即屬本院所應審理範圍，惟案件曾經判決確定者，應為免
    訴之判決，刑事訴訟法第30 2條第1 款定有明文，又此項原
    則關於實質上一罪或裁判上一罪，均有其適用（最高法院49
    年台非字第20號判例參照）。而本件被告於95年9 月11日為
    警查獲後，經採集尿液送驗結果，呈嗎啡陽性反應，而其該
    次施用毒品犯行，業臺灣南投地方法院於95年12月29日以95
    年度訴字第918 號判處有期徒刑8 月，並於96年1 月19日確
    定，此有臺灣高等法院被告前案紀錄表1 份及臺灣南投地方
    法院上開判決書各1 份附卷可佐；又被告施用海洛因前後必
    有持有海洛因之行為，其施用第一級毒品犯行係屬高度行為
    ，其持有第一級毒品之低度行為，應為施用第一級毒品海洛
    因之高度行為所吸收，而不另論罪（最高法院91年台上字第
    6334號判決參照）。據此，本件被告上開持有第一級毒品罪
    與被告因施用而持有毒品之時間、地點、扣案毒品均屬相同
    ，即基本社會事實相同，顯係同一案件，是被告上開持有第
    一級毒品海洛因之犯行，業已為其施用第一級毒品之行為所
    吸收，為實質上一罪，依審判不可分原則，自為該施用第一
    級毒品案件之確定判決效力所及。從而，本件被告持有第一
    級毒品罪部分，自應依刑事訴訟法第302 條第1 款規定諭知
    免訴之判決（最高法院95年度臺上字第3772號、90年度臺非
    字第174 號判決亦採相同見解）。
六、末按沒收為從刑之一種，依主從不可分原則，應附隨於主刑
    而同時宣告之，除有罪、免刑等判決，於裁判時併宣告外，
    如諭知無罪之判決，既無主刑，從刑亦無所附麗，故案內之
    違禁物，應另依刑法第40條但書由檢察官聲請單獨宣告沒收
    ，此有最高法院78年臺非字第72號判例可資參照。據此，免
    訴判決因屬無主刑之判決，且又非屬免刑判決，從刑亦無所
    附麗，縱案內有違禁物扣案，亦不得於諭知免訴判決之同時
    ，併宣告沒收。查本件被告上揭犯行既經諭知免訴判決，依
    上開說明，扣案之第一級毒品海洛因1 包（淨重0.03公克，
    空包裝重0.24公克），固屬違禁物，惟無從於本件免訴判決
    併宣告沒收銷燬之（該包海洛因業經上開臺灣南投地方法院
    確定判決宣告沒收銷燬，並執行完畢，此有臺灣南投地方法
    院檢察署檢察官扣押（沒收）物品處分命令1 紙在卷可憑，
    附此敘明）。
據上論斷，應依刑事訴訟法第302 條第1 款，判決如主文。
本案經檢察官乙○○到庭執行職務。
中    華    民    國    97    年    4     月    22    日
                  刑事第四庭  審判長法  官  吳福森
                                    法  官  李淑惠
                                    法  官  曾鴻文
以上正本證明與原本無異。
如不服本判決，應於判決收受後10日內，向本院提出上訴狀（須
附繕本）。
                                    書記官  顏錦清
中    華    民    國    97    年    4     月    22    日


司法院資訊處製作；財團法人民間司法改革基金會備份。
